臺灣高等法院花蓮分院民事判決　九十年度重上字第一０五號
　　　上　訴　人　承鴻營造股份有限公司
　　　法定代理人　甲○○
　　　訴訟代理人　謝政達律師
　　　上　訴　人　國立花蓮師範學院
　　　法定代理人　乙○○
　　　訴訟代理人　葉源龍律師
右當事人間請求給付承攬報酬事件，上訴人等對於台灣花蓮地方法院中華民國九十年
四月十三日（八十八年度訴字第一五四號）第一審判決，各自提起上訴，本院判決如
左：
　　　主　文
兩造上訴均駁回。
第二審訴訟費用由兩造各自負擔。
　　　事　實
甲、上訴人承鴻營造股份有限公司（以下簡稱承鴻公司）方面：
　一聲明：
    (一)上訴聲明：
      （１）原判決不利於上訴人部份廢棄。
      （２）右廢棄部份，被上訴人應給付上訴人新台幣（下同）參仟參佰玖拾伍萬
            伍仟壹佰貳拾伍元及自民國八十八年一月一日起至清償日止按年息百分
            之五計算之利息。
      （３）本件判決願供擔保請准宣告假執行。
　　(二)答辯聲明：上訴駁回。
　二陳述：除與原判決記載相同者予以引用外，補稱：
　　(一)上訴人就延展三○一天工期之主張，於第一審民事準備書狀四第一頁倒數第三
      行起敘及外，並於言詞辯論狀第十八頁有關被告之答辯中再行主張，惟原審對
      於上訴人此部分三○一天工程延期之主張漏未審酌，經上訴人於日前閱明被上
      訴人所提供施工日報表相關資料，已獲澄清，與系爭案件無關，故就此部分事
　　　實上訴人不再行主張，並捨棄有關此部分之聲請調查證據主張。
　　(二)關於原判決理由四Ａ部分：原審認為上訴人承鴻公司不問緣由一概以十四日為
　　　準之處理方式，令人質疑：惟查變更圖示合理之通知日最遲應為各樓層施工前
　　　十四日此乃上訴人於原證四－八十七年二月十二日承營工字第０二九號函中向
　　　被上訴人之主張，且此主張依原證五－八十七年三月十七日花工字第０三一七
　　　號備忘錄，亦經中華顧問工程司承認「由變更配筋圖因交付該公司花蓮師院工
　　　務所之時間是否會造成工期之延誤而應予展延工期，建議採用如下之檢討方式
　　　：因本工程鋼筋之變更主要係各樓層樑筋之變更而按該公司來函又提出鋼筋自
　　　訂進料、檢驗、加工共計須要１４天之要求。故鋼筋變更設計圖應交付該公司
　　　花師院工務所最遲日期應該是該樓層之樑模完成之日期扣減１４天。」故此十
　　　四日計算時間之原則，上訴人已加以適當之證明，原審實無理由否定該項主張
　　　。且原審以應檢討該項工程之變更，實際上影響到工程進度之程度，來處理工
      期之延長，並以該變更施工項目提出之時機，對施工要徑上後續工程所造成工
      期之影響，來評估工期之延長才合理，然原審卻忽略上訴人因未免後續工程造
      成工期影響，而另行抽掉其他部分工程人員進行加班，所花費的人力，及因等
      待變更圖示，於變更前無法依原有進度工作之等待時日，原審均未加以考量，
　　　實有違公平原則。茲分述如左：
　　　（１）Ａ‧１部分：原審認為「原告盡力趕工者，非源之於被告交付變更圖示
　　　　　　，而是當時工程進度就已發生落後現象」；惟查被上訴人暨已承認係設
　　　　　　計監造單位（中華顧問工程司）於八十五年一月二十九日，由謝豊邦副
　　　　　　理交付工程筏基及Ｂ２柱通知變更圖（詳原證五－八十七年三月十七日
　　　　　　花工字第０３１７號備忘錄說明二，３，ａ），但又主張上訴人於同年
　　　　　　一月三十日已完成鋼筋綁紮及修改，故無延誤；按被上訴人如依十四日
　　　　　　之變更應有的期間即一月十八日交付圖樣，上訴人加緊趕工即可於一月
　　　　　　二十日完成鋼筋綁紮及修改，而無需延誤工期十一天，於一月三十日始
　　　　　　完成鋼筋綁紮及修改，原審完全忽略被上訴人早已告知上訴人需修改圖
　　　　　　示，而上訴人於此期間因等待變更圖而無法施作之時間，故實有延誤十
　　　　　　一日之情形。退萬步言之，如被上訴人不變更圖示，上訴人即無需多浪
            費一月二十九日及一月三十日兩天趕工完成變更，上訴人於一月二十八
            日早已完成，原審判決至少就此額外之二日趕工時間應同意上訴人工期
            延長之請求。
　　　（２）Ａ‧２部份：上訴人於八十五年二月十二日，於地下二樓版Ｒ．Ｃ澆置
　　　　　　完成（原證七－監工日報），故於八十五年二月十三日起可開始施作地
　　　　　　下二樓柱、牆及地下一樓樑、版，其合理之變更圖通知最遲日期應為八
　　　　　　十五年一月二十九日（八十五年二月十三日往前推計十四天），惟設計
　　　　　　監造單位（中華顧問工程司）於八十五年三月十五日方交付通知變更圖
　　　　　　（詳原證五－八十七年三月十七日花工字第０３１７號備忘錄說明二，
　　　　　　３，ｂ），故延誤工期四十五天。原審認為版模於三月二十五日完成，
            故僅有四天之延期，惟原審忽略地下二樓柱與地下一樓樑版之施作有密
            切關係，如被上訴人提早將地下二樓柱與地下一樓之變更圖示一併給予
　　　　　　，二者可合併施工，而非如事後上訴人需先完成地下二樓後再進行地下
　　　　　　一樓，上訴人則可儘早完成該部分工程，並提早進行下項工程，原審僅
　　　　　　考量地下一樓變更圖示交付時間之延誤，忽略依工程慣例上訴人施工時
　　　　　　間上所受之影響。
　　　（３）Ａ‧３部分：上訴人於八十五年四月三日地下一樓版ＲＣ澆置完成（詳
　　　　　　原證八），即可施作車道等工程，惟被上訴人遲至八十五年四月二十五
　　　　　　日協調會中，方才表明應暫緩做結構体施工，並於八十五年五月二十三
　　　　　　日才交付變更設計圖（詳被證附件十一），依此過程，足認被上訴人確
　　　　　　實要求上訴人延後施工，上訴人已充分證明被上訴人為此要求，且此要
　　　　　　求係於原有施工日期八十五年四月四日之後，業已造成上訴人工期有所
　　　　　　延誤。上訴人業已證明被上訴人要求上訴人暫緩施工，且一同施工有利
　　　　　　於工期之節省，又如原設計圖說並無問題，被上訴人何需變更設計圖，
　　　　　　被上訴人如主張不會對工期造成影響，理應由其負舉證之責，原審判決
　　　　　　於被上訴人未盡舉證之責前，即證定不會造成工期之影響，實有判決不
　　　　　　備理由之違誤。
　　　（４）Ａ‧４部分：原審判決認為一樓樓柱、牆及二樓樑、版確負應該分別觀
            察，故認延誤六天。惟查一樓樓柱、牆及二樓樑、版綁樑筋部分是無法
            分開處理，二樓樑、版設計圖未依時間交付，會影響一樓樓柱、牆之施
            工，原審誤會此施工之慣例，其判決不足為認定之依據。
　　　（５）Ａ‧５部分：原審判決認設計監造單位（中華顧問工程司）於八十六年
            三月二十一日交付通知增加小樑及提高水箱高程之變更圖，此部分已使
            鋼筋之用量有所不同，且水箱暨經抬高且加側向小樑，亦改變原有之鋼
            筋尺寸，原審認定工程數量不變顯有錯誤，故檢驗之時程亦會發生變動
            ；且原審認不發生變動之十日，仍需進行之工程時日，被上訴人遲誤給
            付變更圖表，縱使工程圖未變，因上訴人不能定貨，該等期日仍會遲誤
            ，如何可言，十日期間無遲誤問題。
　　(三)關於原判決理由五、Ｂ部分：
      （１）Ｂ‧１部分：原審判決以修改海綿池雖進行七天，但該七天僅部分工作
            為修改海綿池，並非全部，故僅同意延展工期為三日，然修改海綿池與
            拆除四樓板模、五樓鋼筋，與修改海綿池非屬同一工作，上訴人需另行
            分配工人完成，此部分之工人如未運用於修改海綿池工程，實得以加速
            拆除四樓板模、五樓鋼筋部分工作，而不致造成要徑工程之延應給予工
            期延展七日為宜。
　　　（２）Ｂ‧２部分：原審認為施工方式變更對於工期之影響上訴人未舉證以實
            其說，惟查原證十一中華顧問工程司函認為五樓看台上方天花板修改，
            本部份係配合被上訴人使用及外觀之需要，約計使用二個工人，工作四
            天，建請被上訴人酌情給予適當之追加工期（詳原證十一：八十七年八
　　　　　　月二十四日中工八七營管字第三九五七號函說明二，(三)，(2)）；原審對
　　　　　　於上訴人已舉證證明之事實漏未審酌，有判決不備理由之違誤。
      （３）Ｂ‧３部分：訂製暨場地清理之天數計七天，上訴人於此期間均無法工
            作自應加計於延期工作時數內。
　　　（４）Ｂ‧４部分：查投標須知補充規定第三十三條規定係有關項目遺漏或數
            量不足時，費用計算之規定，與工期之規定無涉，上訴人對因此所生之
            費用依該規定自行吸收，然因此所增加之工期，基於公平原則，被告理
            應追加予上訴人。
　　　（５）Ｂ‧５部分：按原證十二中華顧問工程司函文二、(三)、２，已言明屬額
　　　　　　外工程，且承認承包商增加天花板工作量，確實係配合業主使用及外觀
　　　　　　之需要，有追加二工人，四工作天之工期必要，上訴人已證明有延展工
　　　　　　期之必要，非未舉證。按上訴人業已全力配合增加工程，並未要求變更
　　　　　　設計，以便領取額外報酬，本於平等互惠原則，被上訴人豈可再要求上
　　　　　　訴人損失原有工期。
　　三證據：援用原審提出之證據。
乙、上訴人國立花蓮師範學院（以下簡稱花蓮師院）方面：
  一聲明：
　　(一)上訴聲明：
　　　（１）原判決不利於上訴人部分廢棄。
　　　（２）右廢棄部分，被上訴人在第一審之訴及假執行之聲請均駁回。
  　(二)答辯聲明：上訴駁回。
　二陳述：除與原判決記載相同者，予以引用外，補稱：
　　(一)上訴人體育館新建工程，包括建築工程、水電工程、空調工程、健康體適能運
　　　動設備工程、周邊附屬工程，對造所承攬者屬於建築工程部分（下稱本件工程
　　　），有對造在原審所提出之原證一工程契約影本可證。依據該工程契約，本件
　　　工程總價固為三億二千一百九十一萬元，惟因變更設計，總價增加為三億二千
　　　六百四十九萬一千五百八十一元，有附原審卷第一次修正（變更設計）施工預
　　　算書（被證一）、結算明細表（被證二）、營繕工程結算驗收證明書（被證三
　　　）足憑。本件工程實際開工日期為八十四年七月廿六日，實際竣工日期為八十
　　　六年十二月廿二日，有附原審卷開工報告（被證四）、竣工報告（被證五）可
　　　證。依據原證一工程契約第五條第二項規定，全部工程限於開工日起六００日
　　　曆天內完工；第十八條規定逾期賠償：乙方（即對造，下同）倘不依照契約規
　　　定限期完工或初驗結果不合規定而未能於限期內改善完竣者，應按逾期日數，
　　　每逾一日償付甲方（即上訴人，下同）契約總價千分之一違約金，此項違約金
　　　，甲方得在乙方未領工程款內扣除，如有不足，得向乙方或其保證人追繳之。
　　　從對造於八十四年七月廿六日開工起算，扣除依原證一工程契約工程工期核算
　　　要點規定不應計入日曆天之日數及颱風豪雨日數，六００日曆天之末日為八十
　　　五年五月十四日，對造遲至八十六年十二月廿二日始完工，逾期二０八天，有
　　　附原審卷工期表（被證六）可稽。茲因變更設計需施工期三十一天，有附原審
　　　卷本件工程第一次變更設計議價紀錄（被證七）可考，故實際逾期天數應為二
　　　０八天減去三十一天，即一七七天。對造既逾期完工一七七天，則按總價三億
　　　二千六百四十九萬一千五百八十一元乘以千分之一再乘以一七七計算，對造應
　　　賠償上訴人五千七百七十八萬九千零十元，是項金額，上訴人依約自對造未領
　　　工程款內扣除，於法即無不合。
　　(二)對造向原審起訴主張，無非以：本件工程於施工期間，上訴人所委任監造之中
　　　華顧問工程司，屢不定時多次緊急交辦變更圖示通知，嚴重延誤後續工作之進
　　　行及妨礙施工順序之推展，增加對造完工之成本及時程，對造本於商譽責任誠
　　　意配合工進，惟仍不免因配合變更設計及非可歸責於對造之事由，配合施工而
　　　延誤工期，致上訴人於結算工程款時，以對造逾期完工一七七天，應扣五千七
　　　百七十八萬九千零十元之違約金，惟對造得請求三四二天之工期延展，上訴人
　　　計算對造遲延完工一七七天有所違誤，對造依兩造合約及民法第五百零五條規
　　　定，自可請求給付遭扣除之工程款云云。
　　(三)依據對造提出附原審卷之原證一本件工程契約第十八條規定：乙方（即對造）
　　　倘不依照契約規定限期完工或初驗結果不合規定而未能於限期內改善完竣者，
　　　應按逾期日數，每逾一日償付甲方（即上訴人）契約總價千分之一違約金，此
　　　項違約金，上訴人得在對造未領工程款內扣除，如有不足，得向對造或其保證
　　　人追繳之。茲因對造逾期完工一七七天，造成上訴人全體師生重大損害，絕非
　　　是項違約金所能彌補，上訴人依約自對造未領工程款內扣除，且已繳還國庫，
　　　於法即無不合，況本件工程係經公開招標，對造本於專業技術，精打細算而得
　　　標，絕非其所主張本件工程契約為定型化之工程合約，對造所能置喙者甚少，
　　　遽認約定之違約金額過高。
　　(四)按兩造工程契約第十二條明定：「配合施工：凡與本契約有關之其他工程及臨
　　　時設施，經甲方（上訴人）交由其他承辦人辦理時，乙方（對造）與其他承辦
　　　人，有相互協助合作之義；如因工作不能協調，而致發生錯誤延期或意外等情
　　　事，其一切損失，乙方（對造）願接受甲方（上訴人）之裁決，負責賠償之。
　　　」有附原審卷對造提出之原證一工程契約可稽。又該工程契約施工篇總則第七
　　　條亦規定：「工程協調合作：本工程如需與他標工程同時配合施工時，承包廠
　　　商應與之互相協調合作。如裝置機電、給排水、裝璜及其他各項工程，各該承
　　　包廠商應配合預留槽穴或預埋管路，並依圖示或監造單位指示位置正確施設。
　　　遇有施工設備應共用或施工程序發生任何糾紛，應遵照監造單位之安排與調整
　　　，承包廠商不得異議，否則其所受損失概由各該承包廠商負責。如因協調不良
　　　而導致工程延誤，承包廠商不得據以要延長工期。」（參見附原審卷被證十二
　　　附證物一第二頁）。況依附原審卷被證六工期表，八十六年九月廿八日等假日
　　　已自工期扣除，益證對造在原審主張在該假日無法施作而要求延長工期，更非
　　　有理。尤以本件工程早於八十四年七月廿六日開工，八十六年十二月廿二日竣
　　　工，有開工報告（附原審卷被證四）、竣工報告（附原審卷被證五）足憑。對
　　　造於施工期間對於某項工程無法施作或影響部分施作，從未向上訴人或監造單
　　　位提出意見謀求解決，有附原審卷由上訴人提出本件工程八十六年九月廿八日
　　　至同年十一月十三日經對造逐日蓋章認可之日報表足憑。可見對造對於工程之
　　　延誤，乃係其與他標工程廠商協調不良所致，揆諸上開約定，對造自不得於竣
　　　工後要求延展工期。況本件工程於八十六年十二月廿二日竣工，兩造與監造單
　　　位中華顧問工程司八十七年二月十九日派員開會，對造對於本件工程變更設計
　　　追加減及新增工程項目，全部所需工期經教育部核定為三十一日曆天並無異議
　　　，有附原審卷被證七會議紀錄可證。是對造於本件工程竣工後，致函上訴人要
　　　求延展工期，絕非有理。
　　(五)綜上所述，在在足以證明對造向原審提起本訴，顯非有理，尤以請求給付遲延
　　　利息部分，自八十八年一月一日起算，更屬無稽。原審遽為上訴人敗訴部分之
　　　判決，依法自無可維持，爰求為判決如上訴聲明。
　　(六)原判決駁回對造部分在原審之訴及假執行之聲請，判決理由雖與被上訴人在原
　　　審之主張有異，惟就對造敗訴部分，其結果並無不同，爰就對造敗訴部分之原
　　　判決理由，悉數引用。
　　(七)對造承攬之本件工程，因變更設計及新增工程項目，全部所需工期經教育部核
　　　定為三十一日曆天，對造並無異議，有前揭附原審卷被證七會議紀錄足憑。可
　　　見對造依中華顧問工程司指派本件工程監造人范錦龍提供之第一次變更設計概
　　　要說明（附原審卷原證十六），主張除該會議紀錄雙方達成協議之三十一日曆
　　　天外，對造因變更設計尚可延展工期三０一天云云，顯與事實不符。蓋上揭原
　　　證十六文件，未經教育部核准，與其後對造實際施作之工程項目不同，敬請參
　　　酌附原審卷被證十三附件即明。足證對造上訴，指摘原判決漏未審酌其於原審
　　　所為是項主張，尤非有理由。
　三證據：援用原審提出之證據。
　　　理　由
一本件上訴人承鴻公司於原審起訴主張兩造於八十四年六月二十六日訂有體育館新建
　工程合約，約定承鴻公司就花蓮師院規劃之體育館興建工程承攬施工，於合約書第
　五條第二項規定「完成期限：全部工程限於開工日起六○○日曆天內完工」，該項
　工程已於八十七年四月二十二日完成正式驗收，且建築物使用執照亦已核發，惟於
　施工期間，該工程花蓮師院所委任監造之中華顧問工程公司屢不定時多次緊急交辯
　變更圖示通知，嚴重延誤後續工作之進行及妨礙施工順序之推展，增加承鴻公司完
　工之成本及時程，承鴻公司本於商譽責任誠意配合工程進度，惟仍不免因配合變更
　設計及非可歸責於承鴻公司之事由，配合施工而延誤工期，致花蓮師院於結算工程
　款時，以承鴻公司逾期完工一七七天，應扣伍仟柒佰柒拾捌萬玖仟壹拾元之違約金
　，查花蓮師院辦理工程工期核算要點第五點規定「不計工作天之核算規定如左：（
　１）受左列內外原因之影響，得不計工作天：２因辦理變更設計致全部工程或要徑
  作業不能進行者。３本工程要徑作業需暫停工作，以配合本校其他工程施工者，但
  此項配合工程如係由同一承包商辦理時不得免計。」第十點規定「不論工期為工作
  天或日曆天，凡有左列情事之一者，得申請展延工期：３因變更設計增加工程數量
　時，得按實際需要展延工期。」查承鴻公司得請求展延工期之日期為三四二天，業
　已超越花蓮師院主張遲延天數一七七天，承鴻公司自可請求遭扣款之伍仟柒佰柒拾
　捌萬玖仟壹拾元之工程款。又依民法第二五二條規定「約定之違約金額過高者，法
　院得減至相當之數額」。按兩造間之工程合約為定型化之工程合約，上訴人承鴻公
　司所能置嗛者甚少，而花蓮師院所要求之違約金為伍仟柒佰柒拾捌萬玖仟壹拾元，
  占工程總價參億貳仟壹佰玖拾壹萬元之百分十八，業已超過內政部所認定之違約金
　最高額，且花蓮師院興建体育館之遲延，是否受有伍仟柒佰柒拾捌萬玖仟壹拾元之
　損失，亦未見其舉證以實其說，自有請求予以酌減違約金之必要，為此訴請判令上
  訴人花蓮師院如數給付（原審已判決上訴人花蓮師院應給付上訴人承鴻公司二千三
　百八十三萬三千八百八十五元及其法定利息，上訴人承鴻公司僅就其餘三千三百九
　十五萬五千一百二十五元部分提起上訴）；上訴人花蓮師院則以上訴人承鴻公司承
  攬之本件工程，因變更設計及新增工程項目，全部所需工期經教育部核定為三十一
　日曆天，上訴人承鴻公司並無異議，有會議紀錄足憑。可見上訴人承鴻公司準備書
　狀記載，依證人范錦龍提供之第一次變更設計概要說明，主張除該會議紀錄雙方達
　成協議之三十一日曆天外，上訴人承鴻公司因變更設計尚可延展工期三０一天，顯
　與事實不符。蓋上開變更設計概要說明，未經教育部核准，證人范錦龍知之綦詳，
　本件工程於八十六年十二月廿二日竣工，為兩造所不爭執，而前揭會議紀錄係八十
　七年二月十九日完成，。上訴人承鴻公司請求延長工期函，係八十七年十月十七日
　發文，其內容亦係爭執變更設計延誤工期之核算方式，足證上訴人承鴻公司據此主
　張除變更設計及新增工程項目外，該延展工期函可證明上訴人承鴻公司就其他工期
　之計算早有爭議云云，顯非有據。按兩造工程契約第十二條明定：「配合施工：
　凡與本契約有關之其他工程及臨時設施，經甲方（花蓮師院）交由其他承辦人辦理
　時，乙方（承鴻公司）與其他承辦人，有相互協助合作之義務；如因工作不能協調
　，而致發生錯誤延期或意外等情事，其一切損失，乙方（承鴻公司）願接受甲方（
　花蓮師院）之裁決，負責賠償之。」有上訴人承鴻公司提出之工程契約可稽。又該
  工程契約施工篇總則第七條亦規定：「工程協調合作：本工程如需與他標工程同時
  配合施工時，承包廠商應與之互相協調合作。如裝置機電、給排水、裝璜及其他各
  項工程，各該承包廠商應配合預留槽穴或預埋管路，並依圖示或監造單位指示位置
  正確施設。遇有施工設備應共用或施工程序發生任何糾紛，應遵照監造單位之安排
  與調整，承包廠商不得異議，否則其所受損失概由各該承包廠商負責。如因協調不
　良而導致工程延誤，承包廠商不得據以要延長工期。」而上訴人承鴻公司準備書狀
　，聲請上訴人花蓮師院提出之本件工程八十六年九月廿八日至同年十一月十三日施
　工日報表，雖間有某項工程無法施作或影響部分施作之記載，然是項記載並非可歸
　責於上訴人花蓮師院應予上訴人承鴻公司延展工期之證明。況依被證六工期表，八
　十六年九月廿八日等假日已自工期扣除，益證上訴人承鴻公司對該假日無法施作而
　要求延長工期，更非有理。尤以本件工程早於八十四年七月廿六日開工，八十六年
　十二月廿二日竣工，有開工報告、竣工報告足憑。上訴人承鴻公司於施工期間對於
　某項工程無法施作或影響部分施作，從未向上訴人花蓮師院或監造單位提出意見謀
　求解決，有前揭經上訴人承鴻公司逐日蓋章認可之日報表足憑。可上訴人承鴻公司
　對於工程之延誤，乃係其與他標工程廠商協調不良所致，揆諸上開約定，上訴人承
　鴻公司自不得於竣工後要求延展工期。況本件工程於八十六年十二月廿二日竣工，
　兩造與監造單位中華顧問工程司八十七年二月十九日派員開會，上訴人承鴻公司對
　於本件工程變更設計追加減及新增工程項目，全部所需工期經教育部核定為三十一
　日曆天並無異議，有會議紀錄可證。是上訴人承鴻公司於本件工程竣工後，致函上
　訴人花蓮師院要求延展工期，絕非有理。另查本工程合約雙方係民國八十四年簽訂
　，上訴人承鴻公司舉「內政部（八六）內營字第八六七二三三九函頒工程契約範本
　」認為違約金過高請求酌減一事亦與法律不溯及既往不合云云資為抗辯。查系爭工
　程經追加減工程款後，工程總價為三億二仟六百四十九萬一千五百八十一元（見原
　審第一卷第九九頁，驗收結算總價之金額記載），保固金為百分之一，遲延工期違
　約金之扣款為千分之一，每日違約金計三十二萬六千四百九十一點五八元，為兩造
　所共認（見原審第一卷第一四三頁）。兩造就工程之品質（目前無瑕疵，保固金所
　保固之範圍除外）亦無爭執。兩造僅就遲延完工之工期為爭執，上訴人承鴻公司認
  遲延工期，應由上訴人花蓮師院負責，不應扣款，上訴人花蓮師院則認上訴人承鴻
　公司遲延工期一七七日，所以扣款00000000元。茲就兩造爭執之相關部分
  分述如左：
　(一)關於【Ａ部分】：變更設計究竟最遲要於何時通知施工者，才不會影響工期，上
　　訴人承鴻公司認因辦理鋼筋訂進料需七天、檢驗需三天、鋼筋加工需四天，如有
　　該樓層之相關變更設計，就要在各樓層正式施工前之十四日通知。換言之，上訴
　　人承鴻公司並不區分該部分之變更設計究竟影響施工到如何之程度，不問其變更
　　設計情節之輕重，凡只要涉及該樓層之變更就要在該樓層正式施工前十四天通知
　　，設若變更設計，僅在於鋼筋用料，僅異動相對之位置時，是否就有必要非十四
　　日前通知不可，上訴人承鴻公司不問緣由一概以十四日為準之處理方式，令人質
　　疑。一般工程合約預定進度中，如有某項施工辦理變更設計，而衍生工期之延誤
　　，應檢討該項工程之變更，實際上影響到工程進度之程度，來處理工期之延長，
　　而非單純以鋼筋用料之影響為判斷之標準。該變更施工項目提出之時機，對施工
　　要徑上後續工程所造工期之影響，來評估工期之延長才是合理。依證人經吳宏聲
　　於原審證稱：「原服務於中華顧問工程司，本件工程是中華顧問工程司承辦設計
　　及監造，設計的行政上由我負責，其中建築裝修及結構系統都是我們設計，中間
　　所涉及到的變更設計也都是由我們建議的，我們是應學校的需求辦理，變更設計
　　的行政作業上我們做了，但是要看校方准不准，有時候校方還要報（教育）部，
　　所以實際上會不會影響到工期，要視現場情況而定，現場承辦人員是范錦龍，變
　　更設計圖我們有依照正常程序交付，也有直接交付（參見原審第一卷一九一頁）
　　。而上訴人承鴻公司另稱雙方所協議之變更設計內容三十一日曆天者，均在其所
　　主張之項次以外，上訴人承鴻公司於八十九年六月三十日狀附原證十五，提出八
　　十七年二月十九日系爭工程之變更設計新增工程項目及相關會議記錄（原證十五
　　，所列之工程標單僅有一頁，參見第一卷二一六頁），但上訴人花蓮師院八十九
　　年九月一日狀所附之被證十三，提出八七年二月二十七日之變更設計修正預算書
　　（被證十三，所列之工程標單卻有兩頁）。但經原審將上開資料交由雙方確認，
　　係上訴人承鴻公司檢陳之原證十五漏列（應該原證十五與被證十三所示之變更設
　　計項次及工程標單一樣）。另中華顧問工程司承辦人員范錦龍於原審亦證稱：「
    （原告所主張之影響工期之項次有何意見？）都有該項次，但影響工期不如原告
    所稱」（參見第一卷第二００頁）。可見上訴人承鴻公司所主張之影響工期事項
    ，並非上訴人花蓮師院所辯稱變更設計中已經過協議之內容，由契約之主要目的
    及其經濟價值來觀察，確實存有這些影響工期之事由，不能因兩造曾經就其他項
    次協商變更設計之工期及期工程款，即認定上訴人承鴻公司不能再主張未經討論
    之事由來延展工期。換言之，因為變更設計而交付相關文件，如果因該變更施工
    項目提出之時機，對施工要徑上後續工程確實造成工期之影響，工期自應予以延
    長，始合契約之主要目的及其經濟價值。茲再詳述如左：
　　(1)關於Ａ、１部分：上訴人承鴻公司主張因變更筏式基礎地樑配筋而延誤工期十
　　　一天。（應施作日：八五年二月二日，變更通知最遲日：八五年一月十八日，
　　　實際通知日：八五年一月二九日，故延誤工期十一天）。上訴人花蓮師院抗辯
　　　本項之變更設計是在已完成訂進料、試驗、加工並且已完成大部分之綁紮施工
　　　時通知工地，故上訴人承鴻公司以二月二日作為推算變更設計通知之始日與當
　　　時之事實不符。通知變更設計時間：八五年一月二九日，此時地樑上層筋及底
　　　版上層筋正進行綁紮施工。當時中華設計單位派員至工地洽請上訴人承鴻公司
　　　工地代表林主任協助，按其所交付之地樑配筋變更圖進行修改及綁紮，林主任
　　　基於為免因辦理變更設計而延誤工期同意配合辦理。整個地樑紮筋施工在林主
　　　任督促鋼筋施工小包連夜趕工下，終於按預定之時間一月三十日完成鋼筋綁紮
　　　及修改施工（詳附件二：鋼筋查驗表及施工照片），並無所謂延誤十一天之情
　　　事。查筏式基礎地樑配筋綁紮施工之程序如下：(I)、紮底版下層筋。(II)、
　　　紮地樑下層筋。(III)、紮地樑上層筋及底版上層筋。本次鋼筋變更設計範圍：
      部分地樑筋及地下室二樓柱筋作局部位置更動及加強。由最後監工報表顯示，
      由此項筏式基礎預定施工之工期為三十天而實際施工之工期為二五天，不但未
　　　延誤反而縮短提前證明本次變更設計在上訴人承鴻公司工地代表林主任協助並
　　　趕工下，並未造成延誤（雙方就趕工提早完成部份並無爭執）。可見由實質內
　　　容而言，本項情節並不足以影響到後續工程之進行，所以上訴人承鴻公司盡力
　　　趕工者，並非源之於上訴人花蓮師院交付變更圖示，而係當時工程之進度就已
　　　經發生落後現象（見原審第一卷第一六四頁、一七四頁預定施工進度表、實際
　　　施工進度表，互為比對之結果，及中華顧問工程司工程落後原因檢討報告。由
　　　上所述，上訴人承鴻公司就Ａ、１部分之主張為無理由。
　　(2)關於Ａ、２部分：上訴人承鴻公司主張地下二樓柱、牆及地下一樓樑、版施作
　　　延誤工程四十五天。（應施作日：八五年二月十三日；變更通知最遲日：八五
　　　年一月二九日，實際通知日：八五年三月十五日，故延誤工期四五天）。至於
      ，上訴人花蓮師院主張地下室二樓柱配筋之變更已於一月二十九日交付上訴人
　　　承鴻公司，查二樓部分並無所謂之變更，上訴人花蓮師院所變更者為地下室一
　　　樓之樑板，按地下室一樓之樑板如有所變更，因其與地下室二樓柱需一起施工
　　　，無法單獨先進行地下二樓主配筋之全部施作，故對上訴人承鴻公司而言，其
　　　延誤乃無可避免，上訴人花蓮師院所提三月七日完成、柱鋼筋綁紮施工，並非
　　　全部完成，故其延誤計算，應為地下二樓版Ｒ‧Ｃ完成澆置之二月十三日起算
　　　。上訴人花蓮師院抗辯上訴人承鴻公司所提因中華設計單位遲至三月十五日交
　　　付變更圖致延誤了二月十三日起可開始進行之地下室二樓柱、墻之施工。事實
　　　上地下室二樓柱配筋之變更（墻未變更設計）已於一月二九日連同地樑變更圖
　　　一起交付上訴人承鴻公司工地代表，此點由地下室二樓柱預留筋與地樑鋼筋綁
　　　紮完成之施工照片可獲證明（詳證物卷附件四：柱筋施工照片）。且在上訴人
　　　承鴻公司所指之二月十二日當地下室二樓版完成混凝土澆注後，上訴人承鴻公
      司隨即進行地下室二樓墻、柱鋼筋綁紮施工及查驗（詳證物卷附件六：鋼筋施
      工查驗表），證明地下室二樓柱之變更圖是包含在一月二九日交付之變更設計
　　　圖中（並非上訴人承鴻公司所說三月十五日之地下室一樓及地面一樓樑柱變更
　　　圖），故地下室二樓柱變更圖交付時間並未影響施工及延誤工期。按上訴人承
　　　鴻公司要求變更設計圖應於工地可進行鋼筋綁紮施工前十四天，以便完成鋼筋
　　　綁紮施工之各項前置作業（包括訂購、製作、運送、檢驗及加工）。按此推算
　　　，因地下室一樓樑、版模於三月二十五日完成，則地下室一樓樑之變更圖應於
　　　三月十一日交付。而中華設計單位於八五年三月十一日以（八五）中建字第二
      一七二號備忘錄（詳證物卷附件七：備忘錄）將地下室一樓及地面一樓樑、柱
      變更圖以快遞方式郵寄，並於三月十五日轉交工地配合施作。若按上訴人承鴻
　　　公司所要求須有十四天之前置作業時間核算，表面上有四天之延誤，且二樓部
　　　分並無所謂之變更，上訴人花蓮師院所變更者為地下室一樓之樑板，按地下室
　　　一樓之樑板如有所變更，因其與地下室二樓柱需一起施工，無法單獨先進行地
　　　下二樓主配筋之全部施作，故對上訴人承鴻公司而言，其延誤乃無可避免，此
　　　部份確實涉及現場地下室一樓版、樑之鋼筋綁紮施工，上訴人承鴻公司無法即
　　　時應變，可資認定。本件監造人中華顧問工程司「八七年三月十七日花工字第
      ０三一七號備忘錄」亦曾為延長四日工期之建議（參見第一卷第一五九頁），
　　　Ａ、２部分上訴人承鴻公司之主張於延長工期四日內為有理由。
　　(3)關於Ａ、３部分：上訴人承鴻公司主張地下一樓柱、牆及一樓樑、版施作延誤
　　　工程六十四天。（應施作日：八五年四月四日，變更通知最遲日：八五年三月
      二十日，實際通知日：八五年五月二三日，故延誤工期六四天）。查地下室一
      樓及地面一樓樑柱之施工與地下室一樓車道入口之施工，依原設計圖應一起施
      作，此由八十五年四月二十五日雙方協調會記錄（參見證物卷附件十一）載明
      暫緩施工足知，一起施工不僅可節省成本，亦可減少工期，今因上訴人花蓮師
　　　院要求暫緩施工，將造成上訴人承鴻公司於完成地下室一樓及地面一樓樑柱施
　　　工後再行施工之困難，給予展期實有必要。上訴人花蓮師院抗辯上訴人承鴻公
　　　司所提地下室一樓車道入口斜坡及一樓車道頂版之施工，其實必須在結構體完
　　　成後方能施工，中華監造單位為避免此車道與主體結構產生不均等沉陷，而於
　　　四月二五日第四次施工協會口頭要求延後施工（詳證物卷附件十一：施工協調
　　　會記錄）故五月二三日交付地下室一樓車道入口斜坡及一樓頂版之變更圖也並
　　　未影響該項車道施工及延誤工期。由上開施工協調會議記錄而言，上訴人花蓮
　　　師院要求上訴人承鴻公司暫緩施工者為「地下室通往屋外之車道及兩側之樓梯
　　　」，係因地下室一樓車道入口斜坡及一樓車道頂版之施工，必須在結構體完成
　　　後方能施作，中華顧問工程司監造單位為避免此車道與主體結構產生不均等沉
　　　陷，所以為專業上建議，該施工上之調整及變更施工流程項目提出之時機，對
　　　施工要徑上後續工程並不會造成工期之影響，自無由評估工期延長之必要。上
　　　訴人承鴻公司就Ａ、３部分之主張為無理由。
　　(4)關於Ａ、４部分：上訴人承鴻公司主張一樓樓柱、牆及二樓樑、版施作延誤工
　　　期四十九天。（應施作日：八五年五月二七日，變更通知最遲日：八五年五月
　　　十二日，實際通知日：八五年六月三十日，故延誤工期四九天）。上訴人花蓮
      師院則抗辯地面一樓樑、柱部分：其變更圖（墻無變更）是與地下室一樓樑柱
　　　變更圖於三月十五日交付上訴人承鴻公司工地代表，較上訴人承鴻公司要求之
　　　五月十二日為早。且在五月二六日一樓樓版完成混凝土澆置後，隨即開始按該
　　　變更圖進行地面一樓柱、墻之鋼筋綁紮施工（詳證物卷附件十三：施工日報表
　　　），故地面一樓柱筋變更施工是依據三月十五日所送之變更設計圖，並非根據
　　　上訴人承鴻公司所指六月二八日交付之變更設計圖施工。由此說明一樓柱、墻
　　　之施工並未因變更設計圖交付之時間而延誤。二樓樑、版施工方面：二樓樑、
      版模板完成之時間是七月五日（詳證物卷附件十四：施工日報表），若按上訴
      人承鴻公司推算則變更圖交付之最遲時間是六月二十二日；而中華設計單位以
　　　掛號於六月二八日提送變更設計圖至工地要求配合施作，並於七月二日補以備
　　　忘錄說明變更部分之範圍含二樓至屋頂全部，表面按上訴人承鴻公司之推算好
　　　像是延誤六天，但經檢視施工日報表紀錄（詳附件十四：施工日報表）在二樓
　　　樓版、樑之模板完成施工之次日即開始進行二樓樓版、樑之鋼筋加工、綁紮施
　　　工，證明此二樓樑筋變更交付之時間也並未延誤工程之進行。由證物據中附件
　　　十四之施工日報表而言，「一樓樓柱、牆」及「二樓樑、版」確實應該分別觀
　　　察。地面一樓樑、柱部分變更圖（墻無變更）是與地下室一樓樑柱變更圖於三
　　　月十五日交付上訴人承鴻公司工地代表，已如前述，故地面一樓柱筋變更施工
　　　是依據三月十五日所送之變更設計圖，而不是根據上訴人承鴻公司所指六月二
　　　八日交付之變更設計圖施工。由此說明一樓柱、墻之施工並未因變更設計圖交
      付之時間而延誤。二樓樑、版模板完成之時間是七月五日（詳證物卷附件十四
　　　：施工日報表），若按上訴人承鴻公司推算則變更圖交付之最遲時間是六月二
　　　二日；而中華設計單位以掛號於六月二八日提送變更設計圖至工地要求配合施
　　　作，並於七月二日補以備忘錄說明變更部分之範圍含二樓至屋頂全部，理論上
　　　該部分涉及到樓層樑版之變更，自應認為延誤六天。上訴人承鴻公司就Ａ、４
　　　部分之主張延長工期於六日之內為有理由。
　　(5)關於Ａ、５部分：上訴人承鴻公司主張ＲＦ柱、牆、樑、版施作延誤工期十六
　　　天。（應施作日：八六年三月二十日，變更通知最遲日：八六年三月五日，實
　　　際通知日：八六年三月二一日，故延誤工期十六天）。上訴人花蓮師院所指工
　　　程為屋頂梁與柱線，而上訴人承鴻公司所指之變更延誤為水箱與小樑，此由原
　　　證八之花工字第○三一八號函足知並非指屋項ＲＣ結構体，上訴人承鴻公司於
　　　完成ＲＣ澆置後，原可繼續施作柱、樑、版，但因中華工程司為加強耐震效果
　　　，而對水箱與小樑有所變更，故延誤施工工期。上訴人花蓮師院所指稱此項變
　　　更設計於議價過程中，經上訴人承鴻公司代表簽署認同，恐有誤解，蓋議價手
　　　續所規範者為變更設計所生追加減及新增工程項目，而非指工程項目不變之修
　　　改部分，按水箱、小樑之變更，並無追加減及新增加工程項目，係原有工程項
　　　目之修改，自不含蓋於該議價範圍內，此由上訴人承鴻公司八十七年二月十八
　　　日以八七承營工字第○三八號函告上訴人花蓮師院請其就變更設計而影響本工
　　　程之施工部分辦理展延工期（原證十五），足以為證。上訴人花蓮師院則抗辯
　　　為：「配合消防給水需要將屋頂水箱抬高」及「加強鋼拱屋頂抗震性挑空處加
　　　側向小樑」含變更設計工期，均載於師院（八七）花師院總字○五五六函附件
　　　「體育館新建工程（建築工程）第一次修正（變更設計）施工預算書」，查本
　　　工程變更已完成法定程序，上訴人承鴻公司並檢據領取變更設計費不應再提異
　　　議。由證人范錦龍之證言（都有這些項次）足以證明，上訴人承鴻公司所稱因
　　　中華工程司為加強耐震效果，而對水箱與小樑有所變更。上訴人花蓮師院所指
　　　稱此項變更設計於議價過程中，經上訴人承鴻公司代表簽署認同者應非此項；
　　　議價手續所規範者為變更設計所生追加減及新增工程項目，而非指工程項目不
　　　變之修改部分，按水箱、小樑之變更，並無追加減及新增加工程項目。在工程
　　　數量不變之修改部分，自當予以上訴人承鴻公司相當之工期。本項工程數量不
      變，所以因辦理鋼筋訂進料需七天、檢驗需三天自當不會發生變動；而鋼筋分
      配及加工需四天，則應該列為相關影響。本項應施作日：八六年三月二十日，
      此種變更通知最遲日（四日前）：八六年三月十五日，實際通知日：八六年三
　　　月二一日，延誤六日足以認定。上訴人承鴻公司就Ａ、５部分主張延展工期六
　　　天為有理由。
　(二)關於【Ｂ部分】：就Ｂ、１：海綿池修改。Ｂ、２：五樓看台上方天花板修改。
　　Ｂ、３：五樓防火門修改。Ｂ、４：一樓前後雨庇加作外包鋁版。Ｂ、５：一樓
    入口門廳加作天花板。等合約以外之事項，均經證人范錦龍證實確有各該情事，
    但影響工期與否尚待認定，先予敘明。
　　(1)關於Ｂ、１部分：上訴人承鴻公司主張二樓海綿池修改，自八十六年一月二十
　　　一日至八十六年一月二十六日及一月二十九日共計七日。（起訴狀稱十五天已
　　　作修正）。按原證十二﹙第一卷第三七頁﹚中華顧問工程司函文二、（三）、
      １載有「查該項額外工程係在施工要徑上，於結構体施工期間進行修改，計約
　　　使用模板工三人及鋼筋工三人各工作兩天」足證上訴人承鴻公司施作此額外工
　　　程確有影響原有工程之進度（按抽調工人進行施工，減少原有工人進行原有工
　　　作亦影響工期）。上訴人承鴻公司於八十六年一月十日協調會（第一卷第一七
　　　二頁﹚所承諾者為增加工程之施工費用由上訴人承鴻公司承受，並未對於因增
　　　加施工所造成之原有工期之遲延，放棄其增加工期之權利，況上訴人承鴻公司
　　　業已全力配合增加工程，並未要求變更設計，以便領取額外報酬，本於平等互
　　　惠原則，上訴人花蓮師院豈可再要求上訴人承鴻公司損失原有工期。上訴人花
　　　蓮師院抗辯海綿池結構體在構築階段因屬二樓版、樑之一部份，在預定進度表
　　　中是屬施工要徑上之一項作業，但在完成後再進行修改時，因當時結構體以進
　　　行至四樓，故此時其之修改施工並未影響施工要徑上後續作業四樓結構體之施
　　　工，而且此項施工最主要的工作項目是混凝土打鑿及清運作業，而執行這些施
　　　工均非施工要徑上之作業人員，而模板鋼筋作業按其數量，兩項施工各須工人
　　　三人工作三天，就其工作量及施工安排時機（模板施工安排在拆模階段）來檢
　　　討，此項修改作業對工程進度之影響是非常輕微。海綿池之修改施工是在八六
      年一月十日第八次施工協調會（第一卷第一七二頁）上，因會中本校為使工程
　　　能順利推展，決議在合法範圍內對上訴人承鴻公司之請領工程款基於舒困原則
　　　而予以方便，為此上訴人承鴻公司代表答應本項修改施工，在不辦追加變更條
　　　件下願負責協助並限期完成修改（詳證物卷附件二十一：工地協調會紀錄）。
　　　查海綿池之施工修正，由中華顧問公司所出具之備忘錄（參見第一卷第一六三
　　　頁），載明為配合訓練需求修正二樓海綿池，可見該工程確實有修正情事，而
　　　且證物卷之附件二十，相關施工日報表亦載明拆除四樓板模、五樓鋼筋備料時
　　　，正修改二樓海綿池，而且修改海綿池一共進行了七天，但該七天上訴人承鴻
　　　公司僅部分工作為修改海綿池，並非全部。由原證十二﹙第一卷第三七頁﹚中
      華顧問工程司函文「查該項額外工程係在施工要徑上，於結構体施工期間進行
　　　修改，計約使用模板工三人及鋼筋工三人各工作兩天」；而上訴人花蓮師院認
　　　為就模板、鋼筋作業按其數量，兩項施工各須工人三人工作三天等語。因此影
　　　響工期應以三天為宜。上訴人承鴻公司就Ｂ、１部分主張延展工期三日為有理
　　　由。
　　(2)Ｂ、２部分：上訴人承鴻公司主張五樓看台上方天花板修改，使用工期二十天
　　　。（八十六年八月六日至八十六年十月十四日施作，共二十天）。其業已全力
　　　配合增加工程，並未要求變更設計，以便領取額外報酬，本於平等互惠原則，
　　　上訴人花蓮師院豈可再要求其損失原有工期。又其八十七年二月十八日以八七
　　　承營工字第○三八號函告上訴人花蓮師院請其就變更設計而影響本工程之施工
　　　部分辦理展延工期（原證十五，第一卷第一三一頁），足以證明其確有異議。
　　　並無如上訴人花蓮師院所言於八十六年六月五日施工協調會（第一卷第二八０
　　　頁）中同意無償配合辦理。上訴人花蓮師院抗辯：五樓看台上方天花板高度在
　　　上訴人承鴻公司未施工前，經監造單位發現太低，為配合使用，要求將天花板
　　　高度提昇至樑底上，此項變更結果，減少矽酸鈣天花板面積，和增加平頂１：
　　　３水泥粉光面積幾近相等，但按合約之單價分析（詳證物卷附件二十二：單價
　　　分析表）核算結果：每一平方米１：３水泥粉光須零點一二工，而矽酸鈣天花
　　　板須零點一八工，經此變更反而省工省時，為此監工單位在八六年六月十四日
　　　以花工字第０六一四號文（詳證物卷附件二十三）以不追加工期及工程費下，
　　　再請上訴人承鴻公司協助配合完成施作，且在八六年六月五日施工協調會上，
　　　上訴人承鴻公司代表亦答應本校，同意在不追加工程費及工期下與中華顧問工
　　　程師設計單位協調繪製將天花板高度調升至樑底上之施工圖並按圖進行施作（
　　　詳證物卷附件二十四之會議記錄，及第一卷第二八０頁）。按此部份無涉於主
　　　體結構，而且是五樓看台上方天花板高度在上訴人承鴻公司「未施工前」，經
　　　監造單位發現太低，為配合使用，要求將「天花板高度提昇至樑底上」，此項
　　　變更結果，僅發生施作方式之調整，而且是未施工前之調整，調整後所施作「
　　　減少矽酸鈣天花板面積，和增加平頂水泥粉光面積幾近相等」，就此部分無法
　　　認定對於工期會發生如何之影響，上訴人承鴻公司亦未舉證證明兩種施工方式
　　　對於工期所衍生之差距，自不能為有利上訴人承鴻公司之認定。從而上訴人承
　　　鴻公司就Ｂ、２部分之主張為無理由。
  　(3)Ｂ、３部分：上訴人承鴻公司主張五樓防火門修改，使用工期十五天。（包含
      原已施作完成之防火門敲除計二天，門框及門扇及五金門鎖訂製計六天，門框
      及門扇安裝計二天，塞縫及粉刷計二天，仿石漆計二天，場地清理計一天，共
　　　計十五天）。上訴人花蓮師院抗辯：五樓電梯機房門之開向原設計是往內開，
　　　基於為符合消防檢查之要求，在安裝完成後，由監工單位洽請上訴人承鴻公司
　　　工地代表協助拆下改向。而此門框之改向只是將原門框拆下重新改向安裝，因
      為此項施工並無任何後續施工，根據事實及常理判斷一樘簡易之門框改向施工
      應不可能影響或中止施工要徑上作業之施工。根據監造單位表示只花費二個人
      各工作天兩天（每天做半天），上訴人承鴻公司之工地代表承諾派工人改向，
　　　且係基於協助立場，未附帶任何條件（含工期追加在內）。查此防火門係做好
　　　後才改向，且變更原來設計，為拆下重行安裝，上訴人承鴻公司所稱之「原已
　　　施作完成之防火門敲除計二天，門框及門扇安裝計二天，塞縫及粉刷計二天，
　　　仿石漆計二天，共計八天」應屬可信。而訂製期間與清掃期間，均在工程進行
　　　期間，自不因此而影響工期。此雖非施工要徑，但上訴人花蓮師院為合約以外
　　　之要求，當然無法期待上訴人承鴻公司另外找工人來施工而增加成本，原用本
　　　可使用之施工人員，自當認定會影響工期。由上所述，上訴人承鴻公司主張Ｂ
　　　、３部分應延展八日為有理由。
　　(4)Ｂ、４部分：上訴人承鴻公司主張一樓前後雨庇加作外包鋁版所需工期五十天
　　　。（本項是設計圖上明確標示，但標單上漏列鋁版數量，衍生費用上訴人承鴻
　　　公司已經吸收，不應再不給予工期）。一樓前後雨庇設計圖上明確標示雨庇構
      造為外包鋁板，雖然標單上漏列此鋁板之數量，但因工程合約投標須知補充規
      定第三十三條規定：「工程標單所列之項目及數量僅供參考─投標廠商應在投
      標前詳細審閱及核算投標圖說和標單，如認為標單內項目有所遺漏或數量有所
      不足，須將不足之費用計算於標單內容中，包商得標後須依圖說完成全部工程
　　　（詳證物卷﹑附件二十六）。基於公正公平之原則，上訴人花蓮師院亦同意監
　　　造單位花工字第０一一九號函若合約數量與按圖施做結果不相符合時，採「多
　　　列數量不扣、少列或漏列數量不補之處理原則」之報核文（詳證物卷﹑附件二
　　　十七），在上列合約明文規定下，對上訴人承鴻公司所指合約漏列之雨庇鋁板
　　　，要求追加工期，依規定自有不合。因此其要求就Ｂ、４部分工期延展十五日
　　　為無理由。
　　(5)Ｂ、５部分：上訴人承鴻公司主張一樓入口門廳加作天花板，使用工期七天。
　　　（於八十六年十月二十四日至八十六年十一月七日，是因一樓前後至二樓之樓
　　　梯口平頂處有幾支外露消防管上訴人花蓮師院以文化走廊及兩入口門廳所占之
　　　面積比例計算天數實有錯誤，因兩入口門廳之矽酸鈣板天花之施作較為困難，
　　　其所占之工作比量與文化走廊應屬相當。按原證十二中華顧問工程司函文，已
      言明屬額外工程，且承認承包商增加天花板工作量，確實係配合業主使用及外
　　　觀之需要，有追加工期之必要。此二入口門廊原設計為１：３水泥粉刷，經變
　　　更施工為矽酸鈣天花板，故此項天花板係變更而非上訴人承鴻公司所指配合施
　　　做合約外之工程項目，又根據合約單價分析（詳證物卷附件二十二）比較結果
　　　，原設計１：３水泥粉刷與變更設計後之矽酸鈣天花板，每平方米所須人工數
　　　增加實在非常有限。此部份無涉於主體結構，且「增加矽酸鈣天花板面積，和
　　　減少平頂水泥粉光面積幾近相等」，就此部分無法認定對於工期會發生如何之
　　　影響。按合約之單價分析（詳證物卷附件二十二：單價分析表）核算結果：每
　　　一平方米１：３水泥粉光須零點一二工，而矽酸鈣天花板須零點一八工，經此
　　　變更反而省工省時。上訴人承鴻公司亦未舉證證明兩種施工方式對於工期所衍
　　　生之差距，因此其就Ｂ、５部分之主張為無理由。
　(三)關於【Ｃ部分】：上訴人承鴻公司主張本工程要徑作業需暫停工作，以配合本校
    其他工程施工者（配合其他承包商工程之進行，而無法施工者）。上訴人花蓮師
　　院抗辯按兩造工程契約第十二條明定：「配合施工：凡與本契約有關之其他工程
　　及臨時設施，經甲方（被告）交由其他承辦人辦理時，乙方（原告）與其他承辦
　　人，有相互協助合作之義務；如因工作不能協調，而致發生錯誤延期或意外等情
　　事，其一切損失，乙方（原告）願接受甲方（被告）之裁決，負責賠償之。」有
　　原告提出之原證一工程契約可稽。又該工程契約施工篇總則第七條亦規定：「工
    程協調合作：本工程如需與他標工程同時配合施工時，承包廠商應與之互相協調
    合作。如裝置機電、給排水、裝璜及其他各項工程，各該承包廠商應配合預留槽
    穴或預埋管路，並依圖示或監造單位指示位置正確施設。遇有施工設備應共用或
    施工程序發生任何糾紛，應遵照監造單位之安排與調整，承包廠商不得異議，否
    則其所受損失概由各該承包廠商負責。如因協調不良而導致工程延誤，承包廠商
　　不得據以要延長工期。」（參見被證十二附證物一第二頁）。但本件合約書之附
　　件「國立花蓮師範學院辦理工程工期核算要點」第五點第一項第三款載明：「受
　　本工程要徑作業需暫停工作，以配合本校其他工程施工之原因而影響者，得不計
　　入工作天。但此項配合工程如係由同一承包商辦理時不得免計」，可見不同承包
　　廠商中如有發生無法配合之事項，影響工程要徑之進行時，會有不計入工作天的
　　工期核算處理方式。又該工程契約施工篇總則第七條亦規定，遇有施工設備應共
    用或施工程序發生任何糾紛，應遵照監造單位之安排與調整，承包廠商不得異議
    ，否則其所受損失概由各該承包廠商負責。如因協調不良而導致工程延誤，承包
　　廠商不得據以要求延長工期。但必須以監造單位協調處理「安排、調整」，而仍
　　不依循者始得自負工程延誤之責，如此才可謂之持平，亦與本件合約書之附件「
　　國立花蓮師範學院辦理工程工期核算要點」第五點第一項第三款之規範意旨相符
　　。經審之相關之施工報表，未見監造單位有何協調處理，又有如何之安排調整，
　　因此認定上訴人承鴻公司所稱之事由乃可以延展工期之事由，合先敘明。茲再分
　　述如左：
　(1)Ｃ、１部分：上訴人承鴻公司主張因水電工程以致景觀部分暫停工作，計五天。
　　（自八十六年九月二十八日起因水電工程之故致景觀部分無法施作，有原證十三
　　之施工日報可查，計延誤五天）。上訴人花蓮師院抗辯：水電管線施工，一般均
　　配合建築工程之施工進度在進行。而水電外管線之開挖施工時機，亦是在配合建
　　築工程外鷹架拆除及周邊垃圾清理完峻後始能進行，其施工範圍與原告建築標體
　　育館四周之景觀工程相比較，僅是在其上挖一小管溝（詳附件三十：平面圖及照
　　片），對上訴人承鴻公司景觀工程之施工僅造成施工車輛進出之不便，尚未導致
　　須全部停工之地步。在此管線開挖施工期間，建築工程施工要徑之作業項目（室
　　內裝修）未受影響而按正常情形下進行施工（詳附件三十二：施工日報表）。依
　　八九年九月二八日至十月二日施工日報表紀錄「本日因水電工程開挖電纜溝，景
　　觀無法施作」直接載明於施工日報表上，自與施工工期延誤有相當關係。兩造雖
　　有爭執，但如不致影響景觀工程之進行，上訴人花蓮師院及其監造單位當不許上
　　訴人承鴻公司人員任意為施工日報表之記載，否則必失其監工之責，施工日誌既
　　已載明，景觀無法施作，上訴人承鴻公司就Ｃ、１部分之主張延展工期五日為有
　　理由。
　(2)Ｃ、２部分：上訴人承鴻公司主張因空調、消防，以致五樓天花板及其他工程無
　　法施作，計四十五天。（自八十六年十月一日起，因空調、消防及水電工程之故
    ，致五樓天花板及其他部分工程無法施作，有原證十四之監工日報可查，計延誤
    四十五天）。風管安裝依業界慣例，理應先為安裝，再施作天花板，上訴人花蓮
　　師院亦已承認嗣後風管進場須先將鷹架拆除，如施作風管之承包商先為施工，即
　　無拆除鷹架問題，亦不致造成上訴人承鴻公司無法施工。且正如上訴人花蓮師院
　　所言，風管體積龐大，其所佔用面積闊，且因其故方致地坪無法一次清理及測量
　　放樣。故影響上訴人承鴻公司工期。如確係上訴人承鴻公司現場施工無法配合導
　　致風管無法配合，監工日報表應記載此項事由，惟日報表未有上訴人花蓮師院或
　　監工督促上訴人承鴻公司配合之記載，足證上訴人花蓮師院所言無法配合與事實
　　不符。依上訴人花蓮師院之說明指出水電承商於天花板內之水電消防灑水配管之
　　試水，為水電商之責任，則深水泵發生問題無法試水，水電商理應尋求其他水源
　　以供試水，上訴人花蓮師院實不得將此可歸責於水電商無法試水之事由，所導致
　　工期延誤之責任，由上訴人承鴻公司加以承受。且此項延誤並非工程協調部分，
　　而係可歸責於水電商事由所致，與施工總則第七條無關。上訴人花蓮師院所言如
　　水電無法試水即應繼續施作以免被罰，如事後試水發生漏水，上訴人承鴻公司可
　　請求損害賠償，要求上訴人承鴻公司自行承擔水電商漏水之危險，查施工程序，
　　天花板內如有水電、消防等管路，均俟其試水完妥後，方予後續封板以免徒增損
　　失及漏水責任屬誰之爭議，上訴人花蓮師院要求原告繼續施工實與工程慣例有違
　　。上訴人花蓮師院抗辯因空調風管堆置舞台上，致影響四樓地坪之施工，當時五
　　樓天花板仍在施工，施工鷹架尚未拆除，地坪未清理乾淨，此時絕非地坪施工之
　　恰當時間。而此時即使空調工程配合搬離風管讓上訴人承鴻公司局部完成該部分
　　地坪粉刷施工，上訴人承鴻公司亦無法即刻配合進行後續之地板施工，對減少工
　　期之延誤可說絲毫無正面之效益。風管工程配合建築施工將風管提前搬進四樓舞
　　台堆置，原本計劃馬上進行吊裝以減少影響其他工程之施工，但因上訴人承鴻公
    司天花板未完成施工，風管吊裝位置周邊之天花板施工鷹架亦未拆除（詳附件三
    十四：照片）致影響風管之搬離及吊裝。在八六年十一月十五日開協調會並達成
　　協議，由上訴人承鴻公司將妨害風管搬離及吊裝之鷹架於十一月十五日先完成拆
　　除，隨後空調工程之江陵負責進行搬離及吊裝（詳附件三十五：協調會議紀錄）
　　，故風管無法配合吊搬，上訴人承鴻公司現場施工無法配合亦是主因。而江陵工
　　程公司依開會決議於十一月十四日進場吊裝風管（詳附件三十六：水電日報表）
　　較協調會決議日期提前。因消防配管未配合一樓天花礦纖板蓋板施工而要求展期
　　之部分：一般施工上只要天花板內水電、消防配管施工完成應即可進行天花礦纖
    板之蓋板施工，而無硬性規定須先完成水電、消防配管之試水。而上訴人承鴻公
　　司希望先完成試水後再蓋礦纖天花板主要用意係萬一試水發生漏水時，上訴人承
　　鴻公司因而可以減少礦纖板之之損失。但如上訴人承鴻公司不理會水電是否試水
　　而逕行完成天花板蓋板施工之處治以免增加逾期之罰款。若事後水電再試水而有
　　發生漏水並污損天花板之情形時，自可依損害之數量或程度請求修復或賠償。因
    一樓礦纖天花板蓋板施工並無後續施工項目（一樓無設備工程），而全部蓋板施
    工又只需工人二人在二、三天即可完成情況下，此項天花板之蓋板施工，在施工
　　檢討上，是不致影響到工期之延誤。因水電工施工致五樓天花板無法施作要求展
　　期之部分：查五樓天花板高度達十多公尺，上訴人承鴻公司天花板施工及水電天
　　花板裝燈施工均須搭建活動鷹架始能進行施工（詳附件三十四），惟當時上訴人
　　承鴻公司天花板施工小包因財務問題無法如期發放工資致工人施作時做時停，出
　　工情形極不正常，無法達到上訴人承鴻公司趕工之要求。經該公司與天花板施工
　　小包協調結果，要求天花板施工小包於十月一日全部搬離工地（詳附件三十七：
　　施工日報表）而水電承商乃利用此時機與原告工地代表協調並獲同意在這段新舊
　　小包更替暫停施工之際，暫將施工鷹架借其安裝燈具使用，直至新的天花板施工
　　小包進場施工為止。故五樓天花板施工暫停是因原告更換施工小包而在新施工小
　　包尚未進場前，暫先將施工鷹架借予水電承商安裝燈具使用所致。在此天花板暫
　　停施工期間，同列屬施工要徑之內部裝修施工仍照常進行並未因此而停工（詳附
　　件三十八：施工日表）。查因空調、消防之施作，以致五樓天花板及其他工程無
　　法施作，均屬事實，此由卷內施工進度表（工程要徑圖），可知「景觀工程」、
　　「天花板工程」、「地板裝修工程」均在施工要徑上，而此兩項工程，施工日報
　　表內確實記載「因空調風管堆置舞台上，致影響四樓地坪之施工」、「因消防
　　配管未配合一樓天花礦纖板蓋板施工」、「因水電工施工致五樓天花板」等情。
　　自堪認上訴人承鴻公司之主張為真實。雖然上訴人花蓮師院利用相關施工日報表
　　說明當時上訴人承鴻公司正進行其他工作，並無影響於工作之進行，但是問題不
　　在於上訴人承鴻公司當時有無處理其他工程，而是上訴人承鴻公司在當時無法處
　　理被延誤之工程，而不能在同時進行之。此等事由如係可歸責於上訴人承鴻公司
　　，則上訴人花蓮師院及其監造單位應該於工程進行中妥適為施工日報表之紀錄，
　　以供查考，然而此部份上訴人花蓮師院卻無法提出相當之證明方式供法院審酌。
　　上訴人承鴻公司既已提出施工日報表為證，上訴人花蓮師院無法舉證施工報表
　　記載以外之事項，自應為有利上訴人承鴻公司之認定。在施工要徑之觀察先「地
    板裝修工程」、後「天花板工程」，而另一個要徑進行「景觀工程」，上訴人承
　　鴻公司稱自十月一日起至十一月十三日止共計延誤四十五天，但施工日報表中雖
　　有施工之記載，惟其中有國定假日而不列入工期者有四天（日報表有三張，見原
　　審第一卷第六一、六七、七九頁），亦有全部工期八０八日統計表（見原審第一
　　卷第一Ｏ二頁）可查，自應扣除上開不列入工期之四日，上訴人承鴻公司就Ｃ、
　　２部分主張於四十一天內為有理由。
　三綜上所述，上訴人承鴻公司主張得以延長工期為七十三天，兩造訴訟標的之金額
　　為五千七百七十八萬九千零拾元，以一百七十七日計算，每日違約金為三十二萬
　　六千四百九十一點五八元，合計為貳仟佰捌拾萬仟捌佰捌拾伍元在此範圍
　　內上訴人花蓮師院不應扣款，自應給付上訴人承鴻公司。上訴人承鴻公司逾此部
    分之請求，則不應准許。
　四上訴人承鴻公司請求酌減違約金部分：按違約金是否過高，應就債務人若能如期
　　履行時，債權人可得享受之一切利益，為其衡量標準，並依一般客觀事實，社會
　　經濟狀況及當事人所受損害之情形加以斷定（參照最高法院四十九年台上字第八
　　Ｏ七號、五十一年台上字第十九號判例意旨），上訴人承鴻公司雖主張系爭契約
　　係定型化之工程合約，其所能置啄者甚少，而所要求之違約金為五千七百七十八
　　萬九千十元，占工程總價三億二千一百九十一萬元之百分之十八，業已超過內政
　　部所認定之違約金最高額，且上訴人花蓮師院興建體育之遲延，是否受有上開
　　違約金之損失，亦未見其舉證以實其說云云。然查本件系爭契約兩造所約定之違
　　約金為工程結算總價千分之一計算，較上訴人承鴻公司所舉有關屏東商業專科學
　　校工程款事件所約之千分之二為低。按照結算總價之百分之十八計算五千七百七
　　十八萬九千零十元，亦未超過五千七百九十四萬三千八百元，而主張有利於己之
　　事實者，就其事實有舉證之責任，民事訴訟法第二百七十七條前段定有明文。上
　　訴人承鴻公司既主張上訴人花蓮師院並無因興建體育之遲延，而受有五千七百
　　七十八萬九千十元之損失，揆之上開規定，自應由上訴人承鴻公司負舉證責任，
　　豈有上訴人承鴻公司反而要求上訴人花蓮師院負舉證責任之理。何況本於契約自
    由原則，兩造既已合意訂立系爭工程契約工程結算總價高達三億二千一百九十一
    萬元，顯係經兩造審慎訂立，既已訂立契約，即應遵照契約之約定履行，始符公
    平原則，不得任意以定型化契約，即指違約金過高。再查上訴人花蓮師院，係一
　　師資培育之學校，有關教育設施之興建，關連教學成效至鉅，對於全體師生之影
　　響，至為重大。一旦建設遲延，嚴重影響學校教學之進行，上訴人承鴻公司若能
    如期履行，即不致造成如此重大之影響，參酌一般客觀事實，社會經濟狀況及上
    訴人花蓮師院所受損害等情形，本院認兩造所約定之違約金並無過高，上訴人承
    鴻公司請求予以酌減，不能准許。
  五原審因而以上訴人承鴻公司之請求於二千三百八十三萬三千八百八十五元及自民
    國八十八年一月一日起，至清償日止，按週年利率百分之五計算之利息範圍內，
    應予准許，逾此部分之請求，不能准許，因而為上訴人承鴻公司部分勝訴，部分
    敗訴之判決，並以上訴人承鴻公司陳明願供擔保，聲請宣告假執行，因就其勝訴
    部分酌定相當擔保金額准許之，認事用法，核無不當。上訴人承鴻公司就其敗訴
    部分，仍執陳詞，指摘原判決不利其部分不當。上訴人花蓮師院就其敗訴部分亦
　　執陳詞指摘原判決不利其部分不當，均為無理由，兩造上訴均應予以駁回。
  六兩造其餘主張及抗辯，併所提出之證據，均不影響於本件判決之結果，爰不一一
    論述，併此明。
據上論結：本件兩造之上訴均無理由，依民事訴訟法第四百四十九條第一項、第七十
八條判決如主文。
中　　　華　　　民　　　國　　九十一　　年　　　九　　　月　　二十六　　日
　　　　　　　　　　　　　　　　　審判長法官  謝  志  揚
                                  　　　法官  賴  淳  良
                                    　　法官  莊  謙  崇
右為正本係照原本作成。
如對本判決上訴，須於判決送達後二十日內向本院提出上訴狀，其未表明上訴理由者
，應於上訴後二十日內向本院提出上訴理由書狀（均須按他造當事人之人數附繕本）
上訴時應提出委任律師或具有律師資格之人委任狀；委任有律師資格者，另應附具律
師及格證書及釋明委任人與受任人有民事訴訟法第四百六十六條之一第一項但書或第
二項（詳附註）所定關係之釋明文書影本。
　　　　　　　　　　　　　　 　　 法院書記官　　林　明　智
中　　　華　　　民　　　國　　九十一　　年　　　九　　　月　　二十七　　日
附註：
民事訴訟法第四百六十六條之一（第一項、第二項）：
對於第二審判決上訴，上訴人應委任律師為訴訟代理人。但上訴人或其法定代理人具
有律師資格者，不在此限。
上訴人之配偶、三親等內之血親、二親等內之姻親，或上訴人為法人、中央或地方機
關時，其所屬專任人員具有律師資格並經法院認為適當者，亦得為第三審訴訟代理人
